臺灣彰化地方法院民事判決
109年度家繼訴字第15號
原      告  蔡嘉航  
訴訟代理人  黃錦郎律師
被      告  王慧菁  
            蔡齊航  
上  一  人
訴訟代理人  洪秋華  
上列當事人間請求分割遺產事件，本院於民國110年5月5日言詞
辯論終結，判決如下：
    主      文
兩造就被繼承人蔡建樑所遺如附表一所示遺產，應依如附表一分
割方法欄所示方法分割。
訴訟費用由兩造按附表二所示應繼分比例負擔。
    事實及理由
壹、程序方面：
　　被告王慧菁經合法通知，未於最後言詞辯論期日到場，查無
    民事訴訟法第386條各款所列情形之一，按家事事件法第51
    條準用民事訴訟法第385條第1項前段規定，依原告之聲請，
    由其一造辯論而為判決。
貳、實體事項
一、原告起訴主張：　　　
(一)被繼承人蔡建樑於民國105年5月27日死亡，其繼承人為配偶
    即被告王慧菁及子女即原告、被告蔡齊航等3人，是被繼承
    人蔡建樑所遺如附表一所示之遺產(下稱系爭遺產)，應由兩
    造按應繼分各3分之1平均繼承。又原告前已墊付辦理附表一
    編號1、2、3等土地繼承登記之登記規費、代書費及請領相
    關謄本費用，合計共支出新臺幣（如未特別註明幣別，均為
    新臺幣）15,793元，於本件分割遺產時先行由附表一編號4
    之華南商業銀行存款扣還予原告取得。
(二)被繼承人蔡建樑所遺系爭遺產，依使用目的並無不能分割之
    情事，兩造間亦未訂有不分割之契約，且自被繼承人蔡建樑
    死亡迄今已逾4年以上，兩造尚無法達成系爭遺產分割繼承
    之協議，原告爰依民法第1164條、第829條、第830條第1項
    、第830條第2項及第824條第2項至第4項等規定，訴請分割
    系爭遺產，並聲明分割方法為：附表一編號4之存款，先扣
    還原告所代墊之15,793元後，餘額及附表一編號1至3之土地
    、編號5至10之存款，均由兩造按應繼分各1/3之比例分割，
    附表一編號11之投資，則由原告及被告蔡齊航各分配取得52
    個投資單位、被告王慧菁分配取得296個投資單位，附表一
    編號12之保險，則由原告與被告蔡齊航各分配取得1/2，並
    同意法官就附表編號11、12之外幣遺產，以言詞辯論終結當
    日之匯率換算為新臺幣後，依兩造各1/3之比例為分配，若
    平均分配有不足1元或1單位之部分，原告願吸收，且附表一
    編號11、12之財產，依原告所主張之方法分配結果，若有差
    額，請先由附表一編號4之存款予以補足，再有不足之部分
    ，原告亦願意吸收等語。　　
二、被告方面：
(一)被告蔡齊航答辯略以：伊同意原告之主張及請求，並同意原
    告主張之分割方法等語。　　
(二)被告王慧菁未於言詞辯論期日到場，亦未提出任何書狀作何
    聲明或陳述。
三、本院的判斷： 
(一)按繼承人得隨時請求分割遺產，但法律另有規定或契約另有
    訂定者，不在此限。同一順序之繼承人有數人時，按人數平
    均繼承。又繼承人有數人時，在分割遺產前，各繼承人對於
    遺產全部為公同共有，民法第1164、1141、1151條分別定有
    明文。此外，繼承人欲終止其間之公同共有關係，惟有以分
    割遺產之方式為之，因此將遺產之公同共有關係終止改為分
    別共有關係，性質上屬分割遺產方法之一，亦有最高法院82
    年台上字第748號判決可供參照。而遺產分割，依民法第116
    4條、第830條第2項之規定，應由法院依民法第824條命為適
    當之分配，不受任何共有人主張之拘束（最高法院49年台上
    字第2569號判決要旨參照）。又按民法第1150條所稱之  「
    遺產管理之費用」，乃屬繼承開始之費用，該費用具有共
    益之性質，不僅於共同繼承人間有利，對繼承債權人、受遺
    贈人、遺產酌給請求人及其他利害關係人，胥蒙其利，當以
    由遺產負擔為公平，此乃該條本文之所由設。是以凡為遺產
    保存上所必要不可欠缺之一切費用均屬之，諸如事實上之保
    管費用、繳納稅捐、罰金罰鍰、訴訟費用、清算費用等是，
    且該條規定其費用由遺產中支付之，係指以遺產負擔並清償
    該費用而言，初不因支付者是否為合意或受任之遺產管理人
    而有不同。
(二)原告主張被繼承人蔡建樑於105年5月27日死亡，遺有如附表
    一所示之遺產。被告王慧菁為蔡建樑之妻、原告及被告蔡齊
    航為蔡建樑之子女，故均為其繼承人，應繼分如附表二所示
    。原告為保存及管理遺產，於109年間墊支辦理附表一編號1
    至3所示三筆土地繼承登記之代書服務費、登記規費、謄本
    費等費用共計15,793元，兩造迄今無法達成分割協議等情，
    業據其提出蔡建樑除戶戶籍謄本、繼承系統表、繼承人戶籍
    謄本、財政部中區國稅局遺產稅免稅證明書、代辦費用暨代
    墊款項明細表估價單、地政規費徵收聯單、戶政規費收據、
    彰化縣網路申領地政電子謄本交易憑證、申請明細、元泰地
    政士事務所收費明細表、土地登記第三類謄本等在卷可參，
    為被告蔡齊航所不爭執，被告王慧菁則未到庭爭執，亦未提
    出書狀作何聲明或陳述，依民事訴訟法第280條第3項規定，
    應視同自認。據上，原告此部分主張，自堪信為真實。從而
    ，原告訴請法院裁判分割被繼承人蔡建樑之遺產，於法即無
    不合，應予准許。
(三)又按公同共有物之分割，除法律另有規定外，準用關於共有
    物分割之規定；又共有物之分割，依共有人協議之方法行之
    ，分割方法不能協議決定，或於協議決定後因消滅時效完成
    經共有人拒絕履行者，法院得因任何共有人之請求，命為下
    列之分配：一、以原物分配於各共有人，但各共有人均受原
    物之分配顯有困難者，得將原物分配於部分共有人。二、原
    物分配顯有困難時，得變賣共有物，以價金分配於各共有人
    ；或以原物之一部分分配於各共有人，他部分變賣，以價金
    分配於各共有人，民法第830條第2項、第824條第1項及第2
    項分別定有明文。經查，原告主張其因辦理被繼承人蔡建樑
    所遺附表一編號1至3所示土地之繼承登記，支出代書服務費
    、登記規費、謄本費，共計15,793元，屬於遺產管理之費用
    ，故於遺產分割時，應先將上開費用返還原告等語，業據原
    告提出代辦費用暨代墊款項明細表估價單及上開相關單據為
    證，自屬可採。又原告主張被繼承人蔡建樑之遺產於清償原
    告為管理遺產所支出之費用後，其餘由兩造按應繼分比例分
    配等語，經核該分割方式對於兩造堪認公平合理，且被告蔡
    齊航當庭就原告所主張之分割方案表示同意，被告王慧菁則
    就該分割方式未於言詞辯論期日到場爭執，復未提出書狀作
    何聲明或陳述，是原告主張之分割方式自屬可採。
(五)從而，原告請求分割被繼承人蔡建樑如附表一所示之遺產，
　　應依如主文第一項所示之方法分割。
四、末按因共有物分割、經界或其他性質上類似事件涉訟、由敗
    訴當事人負擔訴訟費用顯失公平者，法院得酌量情形，命勝
    訴之當事人負擔其一部，民事訴訟法第80條之1定有明文。
    查裁判分割遺產之形成訴訟，法院決定遺產分割之方法時，
    應斟酌何種分割方法較能增進共有物之經濟效益，並兼顧兩
    造之利益，以決定適當之分割方法，不受原告聲明之拘束，
    亦不因何造起訴而有不同，是本件原告請求裁判分割遺產雖
    有理由，惟關於訴訟費用之負擔，應由兩造依附表二所示應
    繼分之比例分擔，較為公允，爰諭知如主文第2項所示。 
五、訴訟費用負擔之依據：家事事件法第51條，民事訴訟法第80
    條之1、第85條第1項。
中    華    民    國   110    年     5   月     19    日
                  家事法庭    法  官  沙小雯
以上正本係照原本作成。
對本判決上訴，須於判決送達後20日之不變期間內，向本院提出
上訴狀（須附繕本）。如委任律師提起上訴者，應一併繳納上訴
審裁判費。
中    華    民    國   110    年     5   月     19    日
                              書記官  項珮欣
　　
　　
附表一：
編 號 種  類    財產所在 權利範圍、金額或數額（存款部分均含孳息，其金額均以提領時為準。單位：除特別註明外，均為新臺幣）         分割方法 1 土地 彰化縣○○鎮○○段0000地號（面積：407平方公尺）       4分之1   由兩造依附表二所示應繼分比例分割為分別共有。  2  土地 彰化縣○○鎮○○段0000○0地號（面積：182平方公尺）      4分之1          同上 3  土地 彰化縣○○鎮○○段0000○0地號（面積：51平方公尺）      4分之1          同上 4  存款 華南商業銀行     17,240元  由被告蔡齊航取得930元，餘由原告取得(其中15,792元應先扣還原告代墊之遺產管理費用，餘1,448元。惟原告、被告蔡齊航依附表編號11、12分配之結果，各不足930元，即以餘額先分配930元予被告蔡齊航，其餘再分歸原告所有)。 5  存款 華南商業銀行   歐元5.82元    由兩造依附表二所示應繼分比例分配取得。  6  存款 華南商業銀行   美金5.95元          同上 7  存款 國泰世華商業銀行彰泰分行        1元 由原告單獨取得(扣還原告代墊之遺產管理費用)。          8  存款 國泰世華商業銀行彰化分行  澳幣7708.22元 由兩造依附表二所示應繼分比例分配取得。  9  存款 國泰世華商業銀行彰化分行   歐元0.04元             同上 10  存款 國泰世華商業銀行彰化分行 美金10,624.95元          同上  11  投資 法國興業銀行澳幣公司債券    400單位數     【每單位參考淨值為104.78澳元，110年5月5日言詞辯論終結日匯率為1澳元兌21.96元新臺幣，故總額為新臺幣920,388元（計算式：400單位×104.78澳元×21.96=920,388元新臺幣）】 　  　  由原告及被告蔡齊航各分配取得51投資單位數，被告王慧菁分配取得298投資單位數。        12  保險 國泰人壽樂利人生外幣變額年金保險-保單價值準備金 美金40,067.19元 【110年5月5日言詞辯論終結日匯率為1美元兌28.23元新臺幣，故總額為新臺幣1,131,097元（計算式：40,067.19美元×28.23=1,131,097新臺幣）】  由原告與被告蔡齊航按應有部分各2分之1比例分配取得。        

附表二：兩造應繼分比例
 姓  名  應繼分  蔡嘉航   1/3  王慧菁   1/3  蔡齊航   1/3